臺灣臺中地方法院民事判決　96年度訴字第767號
原　　　告　甲○○
訴訟代理人　林根煌律師
被　　　告　乙○○
　　　　　　丙○○
　　　　　　丁○○
　　　　　　戊○○
上列當事人間請求塗銷抵押權登記事件，本院於民國96年6月12
日言詞辯論終結，判決如下：
    主    文
被告應將坐落臺中市○○區○○段二九○地號、田、面積一六一
．一一平方公尺，同段二九二地號、田、面積六四．六三平方公
尺及同段二九二之一地號、田、面積二四八○．九九平方公尺，
就原告應有部分各二十四分之四，於民國七十四年三月十三日以
臺中市中正地政事務所第五四六四號收件所為權利價值新臺幣六
十六萬元之抵押權設定登記，予以塗銷。
訴訟費用由被告連帶負擔。
    事實及理由
甲、程序方面：
    被告4人經合法通知，無正當理由，未於最後言詞辯論期日
    到場，核無民事訴訟法第386條各款所列情形，爰依原告之
    聲請，由其一造辯論而為判決。
乙、實體方面：
一、原告起訴主張：原告於民國（下同）74年3月7日向被告之被
    繼承人廖財演借款新臺幣（下同）660,000元，並由原告提
    供坐落臺中市西屯區○○○段16之7地號、地目田、面積252
    2平方公尺；同段16之8地號、地目田、面積155平方公尺及
    同段24之3地號、地目田、面積3201平方公尺，應有部分各
    24分之4之三筆土地予廖財演作為共同擔保，而於同年3月13
    日設定抵押權登記。因上開抵押債務約定清償日期為74年9
    月7日，惟因原告未依約如期履行，廖財演乃先就上開抵押
    物中之一筆土地，即坐落臺中市西屯區○○○段24之3地號
    土地聲請拍賣，嗣原告於77年7月9日將該抵押債務本金66萬
    元及自74年3月7日起至77年7月9日止之利息、違約金289,51
    7元，共計954,347元向拍賣法院即本院繳清並已向廖財演清
    償完畢，因此本院於77年7月14日囑託臺中市中正地政事務
    所塗銷前開馬龍潭段24之3地號之查封登記，並經該地政事
    務所塗銷抵押權登記在案。則該抵押債務原告已清償完畢，
    惟廖財演對於所共同擔保之坐落馬龍潭段16之7地號及同段
    16之8地號兩筆土地之抵押權登記並未申請塗銷，又上開兩
    筆土地於81年7月間因地籍圖重測後，依序分別編定為臺中
    市○○區○○段292地號、地目田、面積64.63平方公尺與同
    段292之1地號、地目田、面積2480.99平方公尺（292之1地
    號係於92年8月27日自292地號割出），以及同段290地號、
    地目田、面積161.11平方公尺等三筆，茲因廖財演已於93年
    2月28日死亡，且其所有之系爭抵押債權已因清償而消滅，
    至於被告因皆為廖財演之繼承人，自應承受被繼承人財產之
    一切權利義務，為此被告應將設定於上開重測後三筆土地之
    抵押權登記予以塗銷，惟被告迄仍未塗銷該抵押權登記，爰
    依法提起本訴，請求被告塗銷系爭抵押權設定登記等語。並
    聲明：被告應將坐落臺中市○○區○○段290地號、田、面
    積161.11平方公尺、同段292地號、田、面積64.63平方公尺
    及同段292之1地號、田、面積2480.99平方公尺，就原告應
    有部分各24分之4，於74年3月13日以臺中市中正地政事務所
    第5464號收件所為權利價值66萬元之抵押權設定登記，予以
    塗銷。
二、被告丙○○、丁○○、戊○○雖未於最後言詞辯論期日到庭
    ，惟據其等先前到庭陳述：何以過了20年之久才要塗銷系爭
    抵押權登記，渠等均不知情，這是渠等父親和被告乙○○間
    之事情，被告乙○○是父親再娶的太太，渠等於父親去世後
    並沒有辦理拋棄繼承，但所有財產均由被告乙○○繼承等語
    。並聲明：原告之訴駁回。
三、被告乙○○未於言詞辯論期日到場，亦未提出任何書狀，作
    何聲明或陳述。
四、查本件原告於74年3月13日以其所有坐落臺中市西屯區○○
    ○段16之7地號、地目田、面積2522平方公尺；同段16之8地
    號、地目田、面積155平方公尺及同段24之3地號、地目田、
    面積3201平方公尺，應有部分各24分之4之三筆土地作為擔
    保，向被告之被繼承人廖財演借款，並設定權利價值66萬元
    之抵押權予廖財演。嗣臺中市西屯區○○○段16之7地號及
    同段16之8地號土地，已於81年7月間因地籍圖重測後，依序
    分別編定為臺中市○○區○○段292地號、地目田、面積64.
    63平方公尺與同段292之1地號、地目田、面積2480.99平方
    公尺（其中292之1地號係於92年8月27日自292地號割出），
    以及同段290地號、地目田、面積161.11平方公尺三筆土地
    。又廖財演已於93年2月28日死亡，被告4人均為廖財演之繼
    承人，且均未辦理拋棄繼承等情，業據原告提出系爭土地登
    記簿謄本、本院民事執行處函影本、本院民事強制執行案款
    收據影本、本院囑託塗銷查封登記函影本、被繼承人廖財演
    之繼承系統表、戶籍謄本等件附卷可稽，就此被告或未到場
    或到場並未提出爭執，亦未具狀表示意見，且經本院調閱77
    年度民執字第4173號拍賣抵押物民事執行卷查核屬實，堪認
    原告前開主張為真實。
五、本件爭執所在厥為：系爭抵押債權是否已因原告之清償而歸
    於消滅？被告是否負有塗銷系爭抵押權之義務？茲說明如下
    ：
  (一)原告與廖財演間有抵押借款66萬元，並以原告所有坐落臺中
    市西屯區○○○段16之7地號、同段16之8地號及同段24之3
    地號，應有部分各24分之4之三筆土地作為擔保，有雙方於
    74年3月7日簽訂之土地抵押權設定契約書附於上開執行卷內
    可稽，嗣原告曾於77年7月9日到院陳稱：願清償本件債務及
    執行費用，經核算共計954,347元等語，有執行筆錄在卷可
    考，並提出該案款由本院暫收，又廖財演之代理人陳瑞德亦
    於77年7月13日到院陳稱：我們同意此金額，不再爭執利率
    問題，請求准予照此金額領取，無其他意見等語，亦有執行
    調查筆錄在卷可稽，且廖財演之代理人陳瑞德於77年7月28
    日領取上開案款，有本院發還民事強制執行案款領款收據1
    紙附卷可查，又被告對此或稱不知情或未到庭或具狀爭執，
    足徵系爭抵押借款債權業已因原告清償完畢而消滅。
  (二)按債之關係消滅者，其債權之擔保及其他從屬之權利亦同時
    消滅。民法第307條定有明文。是抵押權所擔保之債權，如
    因清償、提存、免除、混同等原因而全部消滅時，抵押權亦
    隨之而消滅，此乃抵押權消滅上之從屬性。又共同抵押權之
    消滅原因，與普通抵押權同，且若拍賣依抵押物所獲得之價
    金或一抵押權實行，已足使債權全部受清償時，存在於其他
    抵押標的物上之抵押權，自應歸於消滅，此為抵押權消滅上
    從屬性之當然效果。又抵押權消滅後，抵押權人自負有塗銷
    抵押權登記之義務，此為當然之理。而為抵押物所有人之抵
    押人自得本於民法第767條規定，請求抵押權人塗銷抵押權
    登記，以排除其妨害。查本件系爭抵押借款債權，已因抵押
    人（債務人）即原告之清償而消滅，業如前述，則依抵押權
    之從屬性，系爭抵押權自應歸於消滅。又按抵押權消滅後，
    抵押權人已死亡者，抵押人得逕以抵押權人之繼承人為被告
    ，訴請塗銷抵押權登記，而無須請求繼承人先辦理抵押權繼
    承登記，蓋抵押權既已消滅，其繼承人已無抵押權可資繼承
    ，而僅負塗銷該抵押權登記之義務。
六、綜上所述，本件抵押權既已消滅，則原告訴請被告就坐落臺
    中市○○區○○段290地號、田、面積161.11平方公尺、同
    段292地號、田、面積64.63平方公尺及同段292之1地號、田
    、面積2480.99平方公尺3筆土地，原告應有部分各24分之4
    ，於74年3月13日以臺中市中正地政事務所第5464號收件所
    為權利價值66萬元之抵押權設定登記，予以塗銷，即屬正當
    ，應予准許。
七、據上論結，本件原告之訴為有理由，依民事訴訟法第385條
    第1項前段、第85條第2項，判決如主文。
中　　華　　民　　國　　96　　年　　6 　　月　　29　　日
                  民事第三庭    法  官  夏一
上正本係照原本作成。
如對本判決上訴，須於判決送達後20日內向本院提出上訴狀。
中　　華　　民　　國　　96　　年　　6 　　月　　29　　日
                                書記官  莊玉惠
